【裁判字號】    92,訴,125
【裁判日期】    920530
【裁判案由】    損害賠償
【裁判全文】
臺灣花蓮地方法院民事判決  九十二年度訴字第一二五號
    原      告  甲○○
    被      告  全球人壽保險股份有限公司
    法定代理人  劉先覺
右當事人間請求給付損害賠償事件，本院判決如左：
    主      文
原告之訴及假執行之聲請均駁回。
訴訟費用由原告負擔。
    理      由
一、原告起訴意旨略以：緣被告原名安盛國衛人壽保險公司，原告之被繼承人潘疆敏
    於生前參加被告保單一○○之一二四九二○號人壽保險契約，金額為新台幣（下
    同）一百萬元，嗣於契約存續期間之民國（下同）八十六年十一月九日，因急性
    肺水腫死，原告檢附死亡證明與相關文件，向被告申領保險金，但被告則以潘疆
    敏投保前即罹肝硬化，未據實說明，遂依保險法第六十四條第一項解除契約，而
    拒絕理賠。原告遂待另與台灣人壽保險公司之訴訟結果，再作為請求之依據，嗣
    最高法院於八十八年十二月一日判決原告勝訴，原告始再向被告請求保險金。惟
    原告向被告訴請給付保險金之訴訟，先後均遭本院八十九年度保險字第二號、台
    灣高等法院花蓮分院八十九年度保險上字第一二六號，及最高法院九十一年度台
    上字第一三一四號判決，以原告請求權已罹於時效而消滅，而為原告敗訴之判決
    。然被告基於保險之專業知識，理應查悉潘疆敏之死亡原因並非肝硬化，竟非法
    解除保險契約，被告該項權利之行使已屬權利濫用，原告自得依民法第一百八十
    四條之規定向被告請求賠償。又被告非法解除保險契約，使原告受有未能領取保
    險金一百萬元之損害，且被告因而獲取不付一百萬元之不當利益，從而，原告自
    得向被告請求一百萬元，及自八十六年十一月九日起至清償日止，按年息百分之
    十計算之利息，並請求准予宣告假執行等語。
二、按民法第一百八十四條所規範之損害賠償請求權基礎，種類有三：一為「因故意
    或過失，不法侵害他人之權利者，負損害賠償責任」，二為「故意以背於善良風
    俗之方法，加損害於他人」，三為「違反保護他人之法律，致生損害於他人」。
    依原告所訴內容，其主張受侵害之標的為基於前開保險契約之受領保險金之利益
    ，核其性質應屬於債權，與前開法條第一種情形所規定之「權利」需以物權、人
    格權等法定之權利不符，故本件請求並不符合此部分規定。其次，保險人依保險
    法第六十四條第一項行使契約解除權，縱或其行使解除權理由不能成立，保險受
    益人仍可於訴訟中為抗辯，使該解除權之行使被認定為不合法，故保險人為解除
    權之主張應仍在適法領域內，實難以評價為「背於善良風俗之方法」，故本件亦
    不符合前開第二種情形之規定。再者，原告所訴之前開情形，並無關於任何保護
    他人之法律之違反，故本件亦無民法第一百八十四條第二項適用之可能。
三、承前所述，原告所訴情形尚不能認為被告具有侵權行為，而被告得以拒付保險金
    乃因原告怠於行使權利，致罹於保險法第六十五條所規定之時效，此項見解並迭
    經本院八十九年度保險字第二號、台灣高等法院花蓮分院八十九年度保險上字第
    一二六號，及最高法院九十一年度台上字第一三一四號等三件判決所採用，而否
    定原告之保險金給付請求權。復參諸規定消滅時效制度之理由，係為期確保交易
    之安全及維持社會之秩序，而由法律規定因一定期間不行使其權利者，應生權利
    喪失之法律效果。故原告怠於行使權利，基於法律既定秩序之保障，被告拒不給
    付該一百萬元保險金，即非不具有法律上之原因。從而，原告援引民法不當得利
    之規定而為本件之請求，亦屬無據。
四、綜上所述，原告之訴以侵權行為損害賠償請求權及不當得利返還請求權為依據，
    惟依其所訴之事實，在法律上顯無理由，本院自得依民事訴訟法第二百四十九條
    第二項之規定，不經言詞辯論，逕以判決駁回之。
五、原告之訴既經駁回，其假執行之聲請亦失所附麗，爰併予駁回，附此敘明。
六、據上論結，本件原告之訴為無理由，依民事訴訟法第二百四十九條第二項、第七
    十八條，判決如主文。
中      華      民      國    九十二    年      五      月     三十     日
                                        臺灣花蓮地方法院民事庭
~B法      官  郝燮戈
右正本証明與原本無異。
如對本判決不服，應於送達後廿日內，向本院提出上訴狀（應抄附繕本）。
~B法院書記官  高明正
中      華      民      國    九十二    年      六      月     九       日


司法院資訊處製作；財團法人民間司法改革基金會備份。
